【裁判字號】    99,訴,374
【裁判日期】    990729
【裁判案由】    偽造文書
【裁判全文】
臺灣苗栗地方法院刑事判決               99年度訴字第374號
公  訴  人  臺灣苗栗地方法院檢察署檢察官
被      告  甲○○
上列被告因偽造文書案件，經檢察官提起公訴（99年度偵字第19
01號），本院判決如下：
    主  文
甲○○犯行使偽造公文書罪，處有期徒刑壹年參月。苗栗縣政府
99年2 月8 日苗縣收字第660124號自行收納款項統一收據第一至
四聯上主辦出納欄內偽造「臨時工程助理員乙○○」之印文各壹
枚（共肆枚）以及偽造之「臨時工程助理員乙○○」印章乙顆均
沒收。
    犯罪事實
一、甲○○任職於謝孝祥建築事務所，因辦理永栗建設有限公司
    （下稱永栗公司）委託向苗栗縣政府工商發展處建築管理科
    （下稱建管科）申請辦理建造執照乙案，先基於偽造印章之
    故意，於民國99年2 月8 日上午8 時40分許前之某日，在不
    詳地點，委由不知情之刻印業者，偽造「臨時工程助理員乙○○」之印章乙顆。復於同日上午8 時40分許，至建管科向
    承辦人邱羽婷表示欲繳納建造執照規費新台幣35, 885 元，
    邱羽婷乃開立當日苗縣收字第660124號同額苗栗縣政府自行
    收納款項統一收據共1 式4 聯交付甲○○。該收據各聯已經
    事先套印「苗栗縣政府印」（兩旁有「單照專用」之註記）
    以及機關長官、主辦會計之用印，邱羽婷亦在各聯之經手人
    一欄用印，僅留主辦出納一欄空白，供甲○○持往苗栗縣政
    府財政處出納科（下稱出納科）繳費後，由主辦出納用印，
    即完成表明苗栗縣政府收受該筆規費之公文書收據。惟甲○○竟意圖為自己不法之所有，基於偽造公文書併加以行使及
    詐欺得利之犯意，未持上開收據前往出納科繳費，卻逕自於
    不詳處所，在上開收據各聯之主辦出納欄內，接續蓋用上述
    先前已偽造備妥之「臨時工程助理員乙○○」印章，而偽造
    相同內容之印文於上開收據主辦出納欄位內，每聯各1 枚，
    使該收據各聯外觀成為表明已繳納同額規費之偽造公文書。
    嗣約於同日8 時45分，甲○○即執其中第1 聯至第3 聯交付
    邱羽婷而行使，使邱羽婷誤認為該建照申請案已經繳納規費
    完畢，苗栗縣政府並因此為該申請建照案之後續處理流程，
    最後並准予核發99栗商建苗建字第00017 號建造執照。以上
    偽造印章、印文及行使偽造公文書，均足以生損害乙○○，
    其中行使偽造公文書部分，並足以生損害於苗栗縣政府，使
    苗栗縣政府短收上開收據同額規費，甲○○並因此獲得免繳
    同額規費之不法利益。
二、案經乙○○訴由苗栗縣警察局苗栗分局報請臺灣苗栗地方法
    院檢察署檢察官偵查起訴。
    理  由
一、關於證據能力之認定
    本院於準備程序詢問被告有關起訴書證據清單所列證據之證
    據能力意見時，被告表示「我不瞭解」（本院卷第15頁），
    由於證據能力係屬專業法律問題，本難期未有法律專業背景
    之被告能夠瞭解，並進行合法之爭執，故應由法院本於對於
    被告之照料義務，加以決定，俾使未有法律專業知識且未聘
    請律師為辯護人之被告，在證據能力爭執上，不致於更不利
    於有辯護人之被告。經查：本案證據中有關告訴人乙○○、
    證人陳郁菁、陳碧珠、邱羽婷於警詢中之陳述，均屬被告以
    外之人於審判外之供述，且有不利於被告之處，被告既不瞭
    解證據能力之專業法律問題（故不得依刑事訴訟法第159 條
    之5 第2 、1 項取得證據能力），又查其他無法定例外得為
    證據之事由，依刑事訴訟法第159 條第1 項，自應不得作為
    證據。除此以外，應認兩造別無其他證據能力之爭執。
二、關於犯罪事實之認定
    訊據被告固坦承有辦理永栗公司委託向苗栗縣政府申請建造
    執照乙案，並於上開時間，前往苗栗縣政府取具系爭收據，
    惟矢口否認有何行使偽造公文書、詐欺得利之犯行，辯稱：
    伊確實有繳納收據同額款項給1 名出納櫃臺內之男子，系爭
    收據上之章，並非伊所偽造，伊既未行使偽造公文書，亦未
    詐欺得利等語，惟查：
（一）系爭收據原本第1 、2 、3 聯已經扣存在卷（偵卷第30頁
      ），其上主辦出納之印文「臨時工程助理員乙○○」，並
      非真正，而證人乙○○亦未曾收受該筆同額款項乙節，業
      據證人乙○○於偵、審中結證屬實（偵卷第54頁、本院卷
      第29頁）。
（二）證人乙○○既未收受該筆同額款項，系爭收據上之主辦出
      納印文又非真正，被告復供承其確實有繳納該筆款項，則
      唯一對被告有利之可能性就是被告將款項繳交給冒充出納
      人員之第三人。關於此項可能性，本院先於準備程序勘驗
      苗栗縣政府辦公大樓之入口監視器，確認監視器出現被告
      出入之影像與卷內翻拍照片相符（本院卷第15頁、偵卷第
      45頁），並與被告確認翻拍照片所攝，確實為其本人無誤
      ，且其中第1 張標示2010年2 月8 日8 時40分32秒之照片
      是被告進入縣府辦公大樓繳費之照片，第2 張標示同日同
      時42分02秒之照片是被告外出影印之照片（本院卷第15頁
      ）。由此可以確知被告繳費之時間約略在同日同時40分32
      秒至42分02秒之間。而當日在出納櫃臺內辦公之人為乙○○及丙○○，丙○○約於8 時25分進入出納辦公室，乙○○約於8 時35分進入同辦公室，乙○○進辦公室後取出現
      金即未再離開位置，丙○○在乙○○坐定位置後，才先後
      離開倒水及至主計處洽公。以上事實，已經證人丙○○、
      乙○○於本院具結證述明確（本院卷第28頁背面、第29頁
      、第31頁及背面）。以乙○○、丙○○兩人之上開證詞，
      當可排除有任何第三人可趁隙進入出納櫃臺冒充出納人員
      收款之可能性。被告當庭對於乙○○、丙○○兩人之作證
      ，既無任何問題詰問，對上開證詞內容也無任何反駁意見
      （第30頁背面、第32頁），又查無渠等2 人有何虛偽作證
      之動機，從而可以認定被告將款項交給冒充人員之唯一有
      利可能性應不存在。
（三）不惟客觀事證無法支持被告之辯詞，即以被告自己所辯亦
      多有不合情理之處：本院為確認被告之辯解，曾在準備程
      序質疑被告為何出入縣府辦公大樓及繳費之全部時間甚短
      ，被告乃表明因冒充收費之人，根本沒有點鈔（本院卷第
      14頁），但本院又質疑繳費時，收費之人全未點鈔、驗鈔
      ，何以未警覺有異，被告即無言以對（本院卷第16頁）。
      即至審判程序中檢察官乃提示被告曾在檢察官偵訊中稱收
      費之人「點一點就蓋章了」（偵卷第56頁），被告即改稱
      「他就翻一下這樣子」（本院卷第37頁）。但繳費金額為
      35,885元並非整數，必有零數銅板，該部分又如何「翻一
      下」？再者，據被告所述，當時收費之人還有詢問是否要
      找零，但被告繳交之費用，已有零錢銅板，收費之人又無
      點鈔之意，見被告備有零錢，何以會再問「要不要找零」
      ？凡此種種，均足見被告所辯，不合常理，而不可採信。
      至於被告始終不斷質疑為何2 樓出納處所之監視器，為何
      無影像留存，因被告亦自承縱有留存亦無法拍攝到其繳費
      之畫面（本院卷第16頁背面），故實無加以查證之實益，
      併此敘明。
（四）綜上事證，自可合理推論其實在系爭收據上用印之人，不
      是別人，就是被告自己，所謂冒充收費之人根本不存在。
      又據建管科承辦人邱羽婷於偵查中所證，被告於當日8 時
      45分即收到形式上已經繳費完畢之系爭收據（偵卷第53頁
      ），而系爭收據係由承辦人當天當場開立以供繳費，無從
      事先備妥（詳後），故可合理推論被告早已備妥偽造之「
      臨時工程助理員乙○○」印章乙枚以供蓋用。從而可以認
      定：被告於當日8 時40分許前之某日，已事先在不詳地點
      ，委由不知情之刻印業者，偽造「臨時工程助理員乙○○
      」印章乙枚。而被告接續蓋用偽造印章於收據各聯，以偽
      造印文之時間即在當日8 時40分至8 時45分之間，地點為
      不詳處所。其行使偽造系爭收據之時間則為當日8 時45分
      許將系爭收據交給建管科承辦人邱羽婷之時。
（五）觀之扣存卷內之系爭收據（偵卷第30頁），及證人丙○○
      於本院作證時說明可知（本院卷第32頁）：系爭收據係由
      業務單位先行開單，並在經手人一欄先行用印，再到出納
      科繳費，由出納人員在主辦出納一欄內用印。由於收據上
      之主辦會計、機關長官及縣府「單照專用」之「苗栗縣政
      府印」均已事先套印，故該收據一經主辦出納用印，即完
      成表示縣政府收受收據上款項之意。因此，雖然被告僅是
      在系爭收據上偽造乙○○之職章，但仍屬偽造公文書之行
      為。其後之交付行為，即成為行使偽造公文書之行為。又
      本件因被告行使偽造公文書後，苗栗縣政府核發建照之承
      辦人已經陷於錯誤而核發建照（99栗商建苗建字第00017
      號），此有苗栗縣政府公文文稿在卷可憑（本院卷第24頁
      ），故被告已取得免繳納同額規費之不法利益，亦可認定
      ，至事後苗栗縣政府又發函催繳，否則予以撤照乙事，已
      屬被告犯罪完成後，被害人行使其權利之行為，不影響對
      於被告犯罪行為之認定。
（六）綜前所述，本件事證明確，被告所辯，應屬卸責之詞，不
      足採信，被告犯行，可以認定。
四、論罪科刑的理由
（一）核被告所為，係犯刑法第216 條、第211 條之行使偽造公
      文書罪及第339 條第2 項之詐欺得利罪。被告偽造印章、
      蓋用偽印章文以偽造印文之行為，均為行使偽造公文書行
      為之一部，不另構成偽造印章、印文之罪（最高法院44年
      台上字第864 號判例參照）。又所犯行使偽造公文書罪與
      詐欺得利，兩者係以同一行為所為（即行使偽造之系爭收
      據時，即為詐術之施用），應屬想像競合關係，故應依刑
      法第55條規定，從一重之行使偽造公文書罪處斷。
（二）爰審酌被告先前並無前科，此有臺灣高等法院被告前案紀
      錄表可證，犯罪手段係利用苗栗縣政府業務單位與出納單
      位間欠缺即時勾稽之機制預先謀畫偽刻出納人員職章犯案
      ，犯罪所得利益為35,885元，犯後並無悔改誠意，企圖以
      不存在之冒充收費之人卸責及其他等一切情狀，量處如主
      文所示之刑。末查，被告所偽造「臨時工程助理員乙○○
      」之印章乙顆，並無證據顯示已經滅失，應依刑法第219
      條宣告沒收。系爭收據第1 至4 聯上偽造「臨時工程助理
      員乙○○」之印文，亦應依相同規定宣告沒收。其中雖然
      第4 聯部分，未經扣存卷內，但既無證據顯示已經滅失，
      仍應在宣告沒收之列，併此敘明。
五、適用之法律
一、刑事訴訟第299 條第1 項前段。
二、刑法第216 條、第211 條、第339 條第2 項、第55條、第
    219 條。
本案件經檢察官陳怡龍到庭執行職務。
中    華    民    國    99    年    7     月    29    日
                  刑事第二庭  審判長法  官  楊 清 益
                                    法  官  林 靜 雯
                                    法  官  蔡 志 宏
本件正本證明與原本無異。
如不服本判決應於收受判決後10日內向本院提出上訴書狀，並應
應敘述具體理由。其未敘述上訴理由者，應於上訴期間屆滿後20
日內向本院補提理由書( 均須按他造當事人之人數附繕本) 「切
勿逕送上級法院」。告訴人或被害人如對本判決不服者，應具備
理由請求檢察官上訴，其上訴期間之計算係以檢察官收受判決正
本之日期為準。
                                    書記官  廖 仲 一
中    華    民    國    99    年    8     月     2    日
附錄論罪科刑之法條
刑法第211 條
偽造、變造公文書，足以生損害於公眾或他人者，處1 年以上7
年以下有期徒刑。
刑法第216 條
行使第210 條至第215 條之文書者，依偽造、變造文書或登載不
實事項或使登  載不實事項之規定處斷。
刑法第339 條
意圖為自己或第3 人不法之所有，以詐術使人將本人或第3 人之
物交付者，處5 年以下有期徒刑、拘役或科或併科1,000 元以下
罰金。
以前項方法得財產上不法之利益或使第三人得之者，亦同。
前二項之未遂犯罰之。

司法院資訊處製作；財團法人民間司法改革基金會備份。
